【裁判字號】    91,簡上,60
【裁判日期】    921202
【裁判案由】    其他（給付離職證明）
【裁判全文】
臺灣花蓮地方法院民事判決  九十一年度簡上字第六○號
    上  訴  人  甲○○○○○○○○○○級中學
    法定代理人  丙○○
    訴訟代理人  張靜律師
                丁○○      住.
    被上訴人    乙○○      住.
    訴訟代理人  簡燦賢律師
右當事人間請求給付離職證明事件，上訴人對於中華民國九十一年十一月十五日本院
花蓮簡易庭九十一年度花簡字第三九二號第一審判決提起上訴，本院判決如左：
    主  文
上訴駁回。
第二審訴訟費用由上訴人負擔。
    事  實
甲、上訴人方面：
  一、聲明：(一)原判決廢棄。
            (二)被上訴人在第一審之訴。
  二、陳述：除與原審判決書所載者相同茲予引用外，補稱：系爭聘任書固有：「．
      ．應聘後中途離職者，離職證明書待期滿後發給」，惟解釋意思表示，應探求
      真意，不得拘泥於所用之辭句，上開聘任書所載「期約滿後」，係對新聘任教
      師或以取得合法教師資格，每年一聘無任何其他約定之教師者，為免其在五、
      六月間已先應上訴人之聘，但於八月份或寒假公立學校辦理教師甄試時，其在
      聘約尚未屆滿前，自行報名參加，俟公立學校錄取後，即行離職之情事發生，
      造成上訴人聘任教師與維持聘約制度之困擾，乃與其簽立此每年一聘之聘書，
      此與其餘因修習教育學分，而另與上訴人有特別約定者不同。被上訴人當時未
      取得合格教師資格，乃於八十七年五月間，在切結書上簽名，切結需留校至少
      八年之約定，故不因聘任書上所載之前揭「期約滿後」之條文而免除承諾，因
      被上訴人為未取得合格教師資格之教師，係經由上訴人同意，始得利用暑假期
      間前往東華大學修習教育學分，而得取得合格教師資格，上訴人亦為學生留任
      有經驗之教師，避免被上訴人一取得合格教師資格，即轉任公立學校，失去上
      訴人同意教師利用暑假修習教育學分之本意，被上訴人並業已於切結書上明確
      表示：「為表達大家對你（指校長丙○○）的感恩，我們將以在東華所學，全
      心貢獻給四維學子，並希望以到期日期起至少留校八年為承諾」，此乃特別約
      定，故被上訴人在上訴人留校至少應實際服務滿八年，其在服務滿六年之際，
      即行離職者，應認為違約，上訴人有權拒絕核發離職證明。
  三、證據：援用原審之立證方法，並聲請訊問證人陳怡欣、黃桂湧、吳登王、陳敦
      祥、丁○○。
乙、被上訴人方面：
  一、聲明：駁回上訴。
  二、陳述：除與原審判決書所載者相同茲予引用外，補稱：被上訴人固於八十七年
      五月間，在切結書上簽名，但切結書簽署後，上訴人猶以每年一聘方式聘僱被
      上訴人，故兩造之聘僱契約已因上訴人之後發給之品書而另行更新，屬契約更
      新，兩造即應受新聘僱合約內容拘束，而依新成立之聘僱契約，其聘僱期限僅
      以一年為限，且於第十三條後段約定「中途離職者，離職證明待期約滿後發給
      」，所謂期約滿後發給乃記載在聘書上，自指最後一紙聘書期滿日即八十九年
      七月三十一日，上訴人於該日即應給付離職證明與被上訴人；再者，兩造於八
      十七年間所簽立之聘書，即已記載中途離職者，離職證明待期滿後發給，而被
      上訴人嗣後所簽立隻切結書並未載明茍未服務八年，被上訴人願意放棄申請離
      職證明之旨；反之，一年一聘之聘書，均載有中途離職者，待期約屆滿時發給
      離職證明書，故即或解釋無契約更新問題，兩造均應受兩項契約之拘束，被上
      訴人既中途離職，上訴人亦應於約定之八年屆滿日即九十一年七月三十一日負
      有給付離職證明之義務。
  三、證據：援用原審之立證方法。
    理  由
一、本件被上訴人於原審起訴主張：其於八十三年八月一日起獲聘為上訴人電機科專
    任教師兼任導師，經每年一聘至八十九年七月三十一日，始自上訴人學校辭職而
    離職。被上訴人於八十九年間，考取縣立國中教師，遂於八十九年七月三十一日
    應聘屆滿前一個月通知上訴人，擬於期限屆滿時辭職，事經上訴人應允，並於離
    職前辦妥離職手續（如離職清單、教員退保等），依前揭聘書第九條後段約定，
    茍應聘後，中途離職者，離職證明書待期約滿後發給，被上訴人乃於期約屆滿後
    離職，上訴人洵無拒絕發給離職證明之理由。依「台灣省省立學校暨私立高級中
    等以下學校教師聘約訂定要點」第八條規定：擬初聘教師如係政府機關或公私立
    學校現職人員，於應聘時應同時附具原服務機關學校離職證明書或同意書，否則
    不予聘任。即被上訴人自上訴人處離職後，為其他學校所聘用，依法必須附具上
    訴人所給付之離職證明，否則學校得拒絕聘任，另被上訴人在上訴人任職期間長
    達六年，是否附具離職證明，亦攸關教師年資之合併計算，是以離職證明上猶須
    記載任職之起訖時間，及獲聘之職稱，被上訴人自離職起即不斷請求上訴人發給
    離職證明，均遭上訴人拒絕，只好提起本件訴訟。上訴人則以：(一)被上訴人於八
    十三年八月一日以不合格教師應聘被告電機科教師兼導師，八十七年五月與學校
    內之黃桂湧教師等三十二員，請求上訴人同意渠等至東華大學修習教育學程，並
    共同切結在校服務須滿八年之約定，惟於八十九年六月三十日，被上訴人服務方
    滿六年之際，即違背承諾而離職，上訴人依約不予發給離職證明，洵屬合法，觀
    諸同時切結之黃桂湧、汪椿琪、林政仁、劉映虹、李高銘、李振巽等教師，於服
    務滿八年以上方離職，上訴人立即核發離職證明，足見上訴人一切依法行事。(二)
    被上訴人於八十八年九月取得合格教師資格，即以公立合格教師敘薪，導師津貼
    亦比公立學校優渥，被上訴人未思栽培之情，反違背承諾中途離職，殊屬不該，
    其以一己之私置學生前途於不顧，令人遺憾。(三)被上訴人身為教育工作者，理應
    更重視道德誠信，以作為學生模範，然原告漠視誠信，違約離職在先，離職之後
    又一再透過縣議員、立法委員、教育行政機關與法院高階長官多次關說，徒增上
    訴人困擾，請鈞院體察私校為學生留住有經驗教師以造福學子之情懷，及維護約
    定與建立制度之不易，駁回被上訴人原告之訴，以彰公平正義等語資為抗辯。
二、被上訴人主張其自八十三年八月一日起獲聘為上訴人電機科專任教師兼任導師，
    經每年一聘至八十九年七月三十一日，被上訴人始自被告學校辭職而離職之事實
    ，業據提出與所述相符之聘書、教職員保險退保通知等為證，並為上訴人所不爭
    ，自堪信為真實。
三、被上訴人又主張其於一年一聘之期約屆滿後離職，上訴人應依聘書發給離職證明
    ，惟為上訴人所否認，辯稱：兩造曾於八十七年五月間簽立切結書，上訴人同意
    被上訴人至東華大學修習教育學分，被上訴人則同意在上訴人處服務滿八年，被
    上訴人違約，中途離職，上訴人當可拒絕發給離職證明云云。經查：因上訴人同
    意被上訴人至東華大學進修教育學分，故被上訴人曾於八十七年五月間立下切結
    書，承諾願以到職日起至少留校服務八年等情，此有兩造所不爭執之切結書一份
    （見原審卷第三五頁）在卷可憑。被上訴人雖陳稱：當初未提及未服務滿八年，
    上訴人即不開立離職證明一事。惟證人吳登王、陳敦祥、黃桂湧、陳怡欣均證稱
    ：當時開協調會時，最後有達成共識，所有去東華大學上課的老師均須在上訴人
    處實際服務滿八年，並有共識如違約，上訴人就不開立離職證明書等語，是上訴
    人主張：被上訴人當時有同意服務未滿八年，上訴人可拒絕發給服務證明書等情
    ，應堪信為真實。然兩造間之聘僱關係為一年一聘，兩造嗣後於八十八年間，又
    簽立新的聘書，聘期自八十八年八月一日至八十九年七月三十一日，該聘書第十
    三條後段並載明：「中途離職者，離職證明書待期約滿後發給」等情，此有聘書
    一張（見原審卷第十四頁）為證。上訴人雖主張：此為一般約定，被上訴人於八
    十七年五月間所簽立之切結書乃特別約定，自無此一般約定之適用。然依據契約
    自由原則，契約當事人有權就契約內容協議自由變更，兩造既於被上訴人簽立切
    結書後，另立新聘書，約定聘期一年，中途離職者，離職證明書待期約滿後發給
    ，此聘書之內容文字又為上訴人書立後出據予被上訴人，被上訴人亦依此在上訴
    人處任教一年，當認兩造已就離職證明書之發給一事，變更原切結書所約定之內
    容，是以，依據該新聘書，上訴人應於聘僱契約期滿日即九十一年七月三十一日
    後核發離職證明予被上訴人。原審據此認為上訴人應發給離職證明書與被上訴人
    ，並無不當；上訴人之上訴，無理由，應予駁回。
四、本件事證已臻明確，兩造其餘攻擊防禦方法與舉證，均無礙勝負判斷，爰不一一
    論列，附此敘明。
五、據上論結，本件上訴為無理由，依民事訴訟法第四百三十六條之一第三項、第四
    百四十九條第一項、第七十八條，判決如主文。
中      華      民      國    九十二    年     十二     月      二      日
                            臺灣花蓮地方法院民事庭
                                審判長法官  陳心弘
                                法      官  郝燮戈
                                法      官  李世華
右為正本係照原本作成。
不得上訴。
中      華      民      國    九十二    年      十      月     十七     日
~B法院書記官  陳賜福


司法院資訊處製作；財團法人民間司法改革基金會備份。
